【裁判字號】    91,上更(一),175
【裁判日期】    920227
【裁判案由】    違反稅捐稽徵法
【裁判全文】
臺灣高等法院高雄分院刑事判決                九十一年度上更(一)字第一七五號
    上  訴  人
    即  被  告  甲○○
    選任辯護人    陳里己律師
右上訴人因違反稅捐稽徵法案件，不服臺灣高雄地方法院八十七年度訴字第七三四號
中華民國八十八年五月十二日第一審判決（起訴案號：臺灣高雄地方法院檢察署八十
六度偵字第一八八０六號），提起上訴，判決後經最高法院發回更審，本院判決如左
：
      主  文
原判決關於甲○○部分撤銷。
甲○○共同納稅義務人，以詐術逃漏稅捐，處有期徒刑壹年貳月。
      事  實
一、甲○○與王楊蘭英（於民國八十七年二月三日死亡，經原審法院判決不受理確定
    ）係被繼承人王燿之繼承人，基於共同之犯意聯絡，於民國八十一年五月十二
    日繼承王燿之遺產，為遺產稅之納稅義務人，甲○○、王楊蘭英於王燿死亡
    後，共同基於行使使公務員登載不實文書、逃漏稅捐之犯意聯絡，明知王燿生
    前雖提供其所有高雄縣岡山鎮○○段八二之一０九號、一一一號土地，於八十一
    年五月五日完成設定一千八百萬元（新臺幣，下同）之抵押權，實際上並無債務
    關係存在，竟推由王楊蘭英委託代書郭金瑤辦理遺產稅申報時，由王楊蘭英告知
    王炯耀生前未償債務共二千零八十萬元（其中五百八十萬元為高雄縣岡山信用合
    作社之債務，該部分不構成犯罪），郭金瑤遂於遺產申報書扣除額欄之死亡前未
    償債務欄內，填載二千零八十萬元債務（並未逐筆填明），並於八十二年三月九
    日持向高雄縣岡山鎮公所申報，經岡山鎮公所初核後轉財政部高雄市國稅局再層
    移財政部台灣省南區國稅局（以下簡稱南區國稅局）核定。嗣南區國稅局於八十
    二年四月十五日通知補正關於一千五百萬元之對方付款及王燿取款領用之證明
    文件時，甲○○接續前逃漏稅捐之犯意，明知王燿生前所設定予林復統之抵押
    權他項權利證明書係屬使公務員登載不實之文書，猶基於行使之意，而於八十二
    年四月下旬某日將之連同王燿簽發之一千五百萬元本票（查無實據足資認定是
    否為偽造）提出行使而交於南區國稅局承辦人員，以供查核；南區國稅局因而准
    予扣除該筆未償債務，並於八十三年九月六日發單補徵其遺產稅額為一千一百三
    十六萬六千三百二十五元，王楊蘭英並於八十三年十月二十六日繳納完畢，甲○
    ○與王楊蘭英以此詐術逃漏遺產稅五百三十九萬二千六百零六元。嗣因該案屬未
    核課確定案件（經提出異議，而有新修正遺產及贈與稅法第十條之適用），而重
    新核定遺產稅應納稅額為三百四十四萬一千七百六十五元，南區國稅局因而退還
    溢繳稅款七百八十五萬八千零九十五元，惟嗣後經財政部高雄市國稅局電話告知
    林復統就抵押利息所得，主張無收取利息所得，並提示其與甲○○之調解書，經
    行政院再訴願委員會請南區國稅局再詳為調查而查覺有逃漏稅捐之情事。
二、案經財政部台灣省南區國稅局函送臺灣高雄地方法院檢察署檢察官偵查起訴。
      理  由
一、訊據上訴人即被告甲○○固坦承奉其母親王楊蘭英之命處理王燿與案外人林復
    統之債務及於接獲南區國稅局通知補正後，依其母之命將本票持往南區國稅局等
    事宜，惟矢口否認有行使使公務員登載不實文書罪、及以詐術逃漏遺產稅之犯行
    ，辯稱：伊父親用本票向林復統借錢伊不知情，係伊母親委託代書申報遺產稅後
    ，拿本票叫伊拿去國稅局，伊不知其父生前有積欠案外人林復統一千五百萬元之
    債務，是依母親王楊蘭英之意思處理與林復統間之債務，經高雄縣岡山鎮調解委
    員會調解後，才開始分期清償，申報遺產稅則係由其母王楊蘭英一人委託代書辦
    理，伊未參與云云。
二、經查：王燿於八十一年五月十二日死亡，甲○○、王楊蘭英均係其繼承人，有
    戶籍謄本在卷可稽。王楊蘭英於八十二年三月九日向財政部台灣省南區國稅局辦
    理遺產稅申報時，申報王燿生前未償債務為二千零八十萬元，其中五百八十萬
    元係對高雄縣岡山信用合作社之債務，一千五百萬元則係對林復統之債務，並以
    王燿生前所有坐落高雄縣岡山鎮○○段第八二─一０九地號、第八二─一一一
    地號等二筆土地為林復統設定一千八百萬元之抵押權，抵押權之存續期間自八十
    一年四月一日至八十四年三月三十一日，有遺產稅申報書（偵卷第四頁至第八頁
    ）、他項權利證明書（偵卷第十頁）、擔保放款借據及借款證明書（偵卷第七、
    八頁）、本票影本一紙（偵卷第十頁）在卷可稽。
三、王燿與林復統間之一千五百萬元之債務，應非真實，茲分述如下：
（一）王燿曾提供前述二筆土地設定抵押，然辦理抵押登記之代書蔡通保於本院前
      審調查中證稱設定一千八百萬元抵押權，係林復統、王炯燿委託伊辦理云云，
      惟據其復證稱伊不清楚彼等之間是否確有借貸關係，亦沒有經手他們金錢借貸
      等情，且其亦忘記林復統於何時攜帶證件委託其辦理設定登記，自不能憑此遽
      認王炯燿有負欠林復統一千五百萬元之債務。
（二）林復統於八十四年十二月十八日出境後，即未再入境，有內政部警政署入出境
      管理局九十二年二月六日境信昌字第０九二０００四七一九號函在卷可憑，其
      於偵審中均未到庭證述，惟其於八十三年一月十一日在南區國稅局接受訪談時
      陳稱：本人曾與王燿及甲○○父子有過借貸往來：：至於王燿及甲○○之
      往來情形，係因於七十二年前，甲○○任職國泰塑膠股份有限公司台南營業所
      主任，而國泰公司當時大量吸收遊資：：本人經營之松玉公司頗受甲○○照顧
      ，故曾將公司款項貸予甲○○（本部分甲○○皆有償還），嗣甲○○於七十二
      年間離職赴新幾內亞後，王燿為賺取利息差額，仍向本人借錢再貸予國泰公
      司，而本人為感念甲○○曾相助之恩：：故仍將公司資金借予王燿；七十四
      年間國泰塑膠公司倒閉，王燿：：仍陸續向本人借錢，至八十年間因累積債
      務頗為龐大，且年歲已高，故本人乃向王燿表示債務應作一清理，：：雙方
      約定就本金部分先行確認，故由王燿當面親自開立八十三年三月二十日到期
      之本票交予本人，並約定利息部分有錢時應支付，故另應由其提供土地供本人
      設定抵押權一千八百萬元，本部分設定至八十一年五月五日始完成，設定抵押
      之土地為岡山鎮○○段八二之一０九地號一筆等語；且林復統接受訪談時並提
      出本票正本一紙（見偵卷第六十三頁至六十七頁）。由林復統上揭供述可知：
      林復統係因與甲○○之關係，始借貸予王燿；王燿所積欠林復統之一千五
      百萬元係自七十二年至八十年間長期借貸累積；王燿提供土地設定抵押只一
      筆土地，且係八十年間商談後至八十一年五月五日始行設定完畢。惟上開情
      事與被告甲○○於偵查中供稱「（你父親過世後才知有欠林復統債務是看權狀
      ？）不是，是林復統來找我們，我們都不認識他」等情已明顯不符；王燿
      係提供岡山段八二之一０九號、一一一號兩筆土地設定抵押予林復統，有抵押
      權設定契約書、他項權利證明書可證，而抵押權存在於幾筆土地，乃事關債權
      可否確保之問題，林復統對此竟只稱對一筆土地設定抵押，若非係因假債權虛
      偽登記，斷不至此。王燿、王楊蘭英於七十七年三月二十日曾在岡山鎮○
      ○里○○路三四五巷一弄五號住處訂立所有家產分配給與子女的明細聲明鬮書
      ，此業據被告於九十一年七月十九日當庭提出，當時王燿對其名下多達三十
      七筆之不動產分配可謂鉅細無遺，乃竟隻字未提其有積欠林復統之鉅額債務，
      又王燿之遺產中不動產達三十七筆之多，如其確有積欠林復統債務，並有意
      於八十年間對該債務為處理，當可變賣其中幾筆土地，或將部分不動產所有權
      移轉登記予林復統以抵債。再者，設定抵押權本即為簡單之事，王燿若真與
      林復統間有債權債務關係，而林復統又係因思及王燿年事已高，始與王燿
      確認債權，豈會就設定抵押權部分延至八十一年五月五日王燿死亡前數日始
      行設定完成？
（三）甲○○於八十五年七月二十二日在南區國稅局岡山稽徵所接受訪談時陳稱：伊
      自八十四年八月五日至八十四年十月五日止分七次償還林復統共一千五百萬元
      ，其清償之方式分別為：於八十四年八月五日在澳洲以美金折算新幾內亞幣，
      折合新台幣九百五十九萬元予林復統之配偶吳金珠，另剩餘五百四十一萬元，
      則自八十四年八月十五日起至同年十月五日止，每隔十日償還九十萬元，共計
      六次（最後一次為九十一萬元），且每次償還均由林復統至甲○○家中收取現
      金，有南區國稅局岡山稽徵所談話紀錄附卷可參（偵卷第五十頁），與林復統
      所委任之楊淑如在八十五年三月十八日接受財政部高雄市國稅局三民稽徵所訪
      談時，就還款之時間、方式等陳述之內容均相同，亦有該稽徵所談話紀錄可證
      （偵卷第四十二頁），然林復統自八十四年六月十三日至同年九月二日止均在
      國內，有內政部警政署入出境管理局八十五年四月十日（八五）境信雲字第一
      四二號函附之林復統出入境紀錄可按（偵卷第五十三頁至第五十五頁），甲○
      ○當可直接在國內交付款項予林復統，而無須遠赴澳洲，並以美金折算新幾內
      亞幣交付吳金珠，且甲○○如以外幣清償，折合新台幣九百五十九萬元之美金
      數額甚鉅，應有結匯證明，但甲○○迄今仍無法提出結匯證明以供查證，又甲
      ○○陳稱林復統陸續在八十四年八月十五日、八月二十五日、九月五日、九月
      十五日、九月二十五日、十月五日止，在甲○○家中分六次，每次收取現金九
      十萬元（最後一次九十一萬元），並陳稱其清償上開債務之款項，是由南區國
      稅局退還王燿遺產稅退稅款支付云云，惟查八十四年九月二十五日、十月五
      日，林復統均出國未歸，有上開內政部入出境管理局出入境紀錄可稽，且甲○
      ○於岡山稽徵所訪談時，已表示無法提供該退稅款之帳戶存摺或存單，又南區
      國稅局於八十四年七月十九日核發退稅支票七百八十五萬八千零九十五元，並
      於八十四年七月三十一日存入台灣銀行岡山分行甲○○帳戶，該帳戶於八十四
      年八月一日提領現金八十四萬元、同年月五日提領二十萬元、同年月七日匯出
      二百萬元轉入台南第四信用合作社北門分社案外人即同案被告郭王妤姿之女郭
      又菁帳戶、同年月十五日提領現金三百萬元，八十四年九月五日至九月二十日
      間，則提領五萬元至三十六萬元不等之款項，八十四年十月二日始又提領一百
      萬元，其後即無大筆金額之提領，有財政部八十五年六月十三日台財稅第八五
      ０三三二四七號函附之台灣銀行岡山分行甲○○帳戶之往來明細表及王燿遺
      產稅退稅款流向表可佐（偵卷第五十九頁至第六十二頁），則八十四年八月一
      日撥進甲○○帳戶之七百八十五萬餘元遺產稅退稅款之領款日及領款金額，與
      上開債務之清償日並無任何相關，是甲○○於岡山稽徵所陳稱還款之時間、方
      式，均與事實不符，亦有悖常情，顯然不足採信。雖被告甲○○嗣後辯稱其在
      新幾內亞向友人借貸三十五萬基納幣，及其於南區國稅局所述是大約日期，惟
      被告若向有人借貸清償，此項特別之事由，何以未於南區國稅局訪談中供明，
      再者，被告所述分期清償日期固為大約（有筆錄可憑）惟其帳戶內提款款項與
      其供述情節差異甚大，所辯亦無足採，另其提出經我國駐巴布亞紐幾內亞商務
      代表認證之借貸證明，亦難採為有利被告之證據。
（四）又據甲○○所提出之聲請調解筆錄及高雄縣岡山鎮調解委員會調解書（偵卷第
      七十九頁、第八十頁），林復統係於八十四年五月十九日聲請調解，並於八十
      四年五月二十五日與甲○○調解成立，惟林復統於八十四年五月二十三日至三
      十日出國，有其出入境紀錄可按，其於調解成立之日顯然不在場參與調解，亦
      未委託他人到場，甲○○、林復統竟於調解書簽名，並由甲○○簽發面額各為
      三百萬元，到期日分別為八十五年五月二十日、八十六年五月二十日、八十七
      年五月二十日、八十八年五月二十日、八十九年五月二十日之本票六紙交付林
      復統等情，有本票影本五紙在卷可稽（偵查卷第八十一頁），其等有通謀虛偽
      作成不實之調解書，以作為王燿生前未償債務之憑據及規避財政部高雄市國
      稅局核課抵押權利息所得稅，至為灼然。
      綜上所述，林復統與王燿間之一千五百萬元係通謀虛偽意思表示，並非真實
      洵堪認定。
四、末查，王耀遺產稅之申報係由王耀之妻即同案被告王楊蘭英委由土地登記專
    業代理人郭金瑤處理，惟當時郭金瑤據王楊蘭英之供述，只在遺產申報書扣除額
    欄之死亡前未償債務欄內，填載二千零八十萬元債務（並未逐筆填明），業據郭
    金瑤於本院調查時供明，另郭金瑤申報前並未見過一千八百萬元之抵押權他項權
    利證明書，亦未見過一千五百萬元之本票，該他項權利證明書及本票係被告向南
    區國稅局提出，亦據郭金瑤與被告於原審供明（第一三四、一三五頁）；而王
    耀與林復統之一千五百萬元之債務，並非真實，且由林復統於南區國稅局訪談中
    顯示其感恩於被告，顯見被告與林復統間之關係密切，被告亦於偵查及原審初訊
    中供稱本件之遺產稅係由其辦理（見偵察卷第一三五頁，原審卷第五十頁反面筆
    錄），再參酌若被告事先不知上開一千五百萬元債務係屬虛偽，實無庸再編串不
    實之清償過程，是被告甲○○其於申報遺產稅時，即與王楊蘭英有逃漏稅捐及行
    使使公務員登載不實文書之犯意，及分別囑不知情代書虛列債務、行使本票及他
    項證明書之行為分，洵堪認定。此外，渠等逃漏稅捐達五佰三十九萬二仟六佰
    零六元，亦經南區國稅局移送書載明，被告犯行，至為明確。
五、核被告所為係犯稅捐稽徵法第四十一條之納稅義務人以詐術逃漏稅捐罪、刑法第
    二百十六條、第二百十四條之行使使公務員登載不實文書罪。被告甲○○與王楊
    蘭英間，就上開犯行，有犯意之聯絡，行為之分擔，為共同正犯。所犯上開二罪
    間有方法結果之牽連關係，應從一重依詐術逃漏稅捐罪論處。公訴人雖未論及被
    告行使登載不實抵押權之他項權利證明書部分，惟此部分與起訴事實具有牽連犯
    裁判上一罪關係，為起訴效力所及，本院自得一併審理之。
六、原審為被告論罪科刑之判決，固非無見，惟查被告除犯有稅捐稽徵法第四十一條
    之納稅義務人以詐術逃漏稅捐罪外，尚牽連犯有刑法第二百十六條、第二百十四
    條之罪。原審未予認定，即有未洽。被告上訴意旨，否認犯罪，固無足取，惟原
    判決此部分既有可議，自應予撤銷改判。爰審酌被告甲○○以虛偽不實之債務，
    逃漏遺產稅達五百三十九萬二千六百零六元，惡性匪淺，逃漏稅情節重大，及前
    此尚無不良犯行，此有被告全國前案紀錄表在卷可稽，素行尚佳等一切情狀，量
    處如主文所示之刑，用示懲儆。
七、至於被告所提出之一千五百萬元本票，雖其上王燿與其生前向銀行借貸之簽名
    不符，惟簽發本票得經本人同意由他人代為簽名，或由本人加以蓋章，而完成發
    票行為，經遍查全卷，並無證據足認係偽造，且亦查無實據足認被告甲○○知悉
    該本票係屬偽造，爰不予認定被告有行使偽造本票之犯行，併此敘明。
    據上論結，應依刑事訴訟法第三百六十九條第一項前段、第三百六十四條、第二
    百九十九條第一項前段、稅捐稽徵法第四十一條、刑法第十一條前段、第二十八
    條、第二百十六條、第二百十四條、第五十五條，判決如主文。
本案經檢察官張其主到庭執行職務。
中      華      民      國    九十二    年      二      月    二十七    日
                              臺灣高等法院高雄分院刑事第五庭
                                  審判長法官  吳水木
                                        法官  洪慶鐘
                                        法官  趙文淵
右正本證明與原本無異。
如不服本判決應於收受本判決後十日內向本院提出上訴書狀，其未述上訴理由者，
並得於提起上訴後十日內向本院補提理由書狀（均須按他造當事人之人數附繕本)「
切勿逕送上級法院」。
                                      書記官  林采瑩
中    華    民    國      九十二      年      三      月     三   日
附錄：本判決論罪科刑法條：
稅捐稽徵法第四十一條：
納稅義務人以詐術或其他不正當方法逃漏稅捐者，處五年以下有期徒刑、拘役或科或
併科新臺幣六萬元以下罰金。
刑法第二百十四條：
明知為不實之事項，而使公務員登載於職務上所掌之公文書，足以生損害於公眾或他
人者，處三年以下有期徒刑、拘役或五百元以下罰金。
刑法第二百十六條：
行使第二百十條至第二百十五條之文書者，依偽造、變造文書或登載不實事項或使登
載不實事項之規定處斷。
                                                                        Ｇ


司法院資訊處製作；財團法人民間司法改革基金會備份。
